【裁判字號】    99,簡上,35
【裁判日期】    991231
【裁判案由】    確認本票債權不存在
【裁判全文】
臺灣基隆地方法院民事判決              99年度簡上字第35號
上  訴  人  莊志明
被  上訴人  曹嘉佑
上列當事人間確認本票債權不存在事件，上訴人對於中華民國99
年7月8日本院基隆簡易庭99年度基簡字第246號第一審判決提起
上訴，本院於99年12月27日言詞辯論終結，判決如下：
    主      文
上訴駁回。
第二審訴訟費用新臺幣貳仟參佰貳拾伍元由上訴人負擔。
    事實及理由
壹、程序方面：
    按「確認法律關係之訴，非原告有即受確認判決之法律上利
    益者，不得提起」，民事訴訟法第247條第1項前段定有明文
    。而所謂即受確認判決之法律上利益，係指法律關係之存否
    不明確，原告主觀上認其在法律上之地位有不安之狀態存在
    ，且此種不安之狀態，能以確認判決將之除去者而言（最高
    法院52年度臺上字第1240號判例意旨參照）。查本件被上訴
    人以其執有上訴人簽發如附表編號1至15號所示之本票（ 下
    稱系爭本票）聲請本院裁定准予強制執行，有臺灣基隆地方
    法院98年度司票字第590號本票裁定1件在卷可稽，並為兩造
    所不爭，而上訴人則否認系爭本票債權存在，顯然兩造就系
    爭本票債權存在與否已發生爭執，如不訴請確認，上訴人在
    私法上之地位將有受侵害之危險，揆諸首開說明，本件上訴
    人於原審提起本件確認系爭本票債權不存在之訴以排除此項
    危險，應有確認利益，合先敘明。
貳、實體方面：
一、上訴人起訴主張：被上訴人以仿冒之衣物商品，向上訴人詐
    稱其衣物商品是透過管道以平行輸入之方式取得，上訴人發
    現係仿冒衣物商品時，向被上訴人要求退貨並返還上訴人為
    支付訂金所開立面額新台幣（下同）5萬元之支票，惟被上
    訴人拒絕退貨，且於民國96年4月26日偕同黑道人士共6人至
    上訴人家中，並提出由被上訴人開立兩張面額共169,910元
    之估價單，仗勢人多而連本帶利，脅迫上訴人簽發不相當對
    價每張面額1萬元之本票共25張，上訴人除已支付10萬元而
    取回本票10張外，被上訴人持有之系爭本票15張乃因涉及詐
    欺及脅迫取得，上訴人已另對被上訴人提出違反商標法及詐
    欺罪之刑事告訴。被上訴人以脅迫方式強迫上訴人簽發系爭
    本票，上訴人依民法第92條之規定撤銷意思表示；且上訴人
    所要購買之衣物商品係能合法販售之商品，被上訴人向上訴
    人詐稱其衣物商品是平行輸入，實際上衣物商品為禁止販售
    之仿冒品，依民法第153條之規定，兩造之意思表示不一致
    ，買賣契約亦不成立。又被上訴人販售不合法衣物商品，利
    用該衣物商品取得系爭本票，上訴人已依法撤銷意思表示，
    兩造間無債權債務關係存在；再依票據法第14條之規定，以
    惡意或重大過失取得票據者，不得享有票據上之權利；再依
    民法第198條規定，被上訴人自得拒絕履行。為此提起本件
    確認訴訟，請求確認系爭本票債權不存在。
二、被上訴人則以兩造原為做衣服之合作夥伴，被上訴人因面臨
    兵役而請求上訴人結算貨款，結算後總欠款為39萬元，惟上
    訴人表示將退還部分衣服，兩造遂協議以25萬元結清貨款，
    並由上訴人開立面額均為1萬元之本票共25張，惟上訴人清
    償10萬元後，拒絕清償剩餘15萬元貨款，被上訴人乃聲請本
    院裁定就系爭本票准予強制執行。上訴人雖主張係遭被上訴
    人脅迫而開立系爭本票，然倘若被上訴人確實脅迫上訴人，
    何必容許上訴人開立系爭本票逐月清償；且上訴人所提基隆
    市警察局第三分局七堵派出所受理刑事案件報案三聯單，其
    發生地點係在基隆市○○街、福二路飲料店前，來往人潮眾
    多，被上訴人何能脅迫上訴人？又上訴人主張被上訴人提供
    仿冒衣物而非平行輸入衣物，惟兩造買賣契約之標的物為一
    般五分埔之衣服，並非知名品牌商品，且上訴人退貨時間點
    為97年2月，依交易習慣，事隔1、2年即不得因無法賣出而
    退還；況上訴人要求退還之衣物，並非被上訴人所提供，被
    上訴人更無法接受等語置辯。並聲明：上訴人在原審之訴駁
    回。
三、原審對於上訴人對被上訴人確認系爭本票債權不存在之聲明
    ，判決上訴人全部敗訴，上訴人全部聲明不服，求為廢棄原
    判決，並確認被上訴人持有上訴人簽發之系爭本票債權不存
    在。上訴人之上訴理由除與原審相同予以引用外，並補充：
    被上訴人在原審提出之貨品配送單乃經被上訴人刻意剪接，
    故意欺瞞法院，請鈞院命被上訴人提出貨品配送單原本，再
    核對貨品配送單原本及上訴人在臺灣士林地方法院檢察署檢
    察官承辦99年度偵字第8252號違反商標法案件( 下稱另案偵
    查案件 )偵查時所提出並經檢察官扣案之衣物實物，即可明
    瞭上訴人提出之上開扣案衣物確係被上訴人出賣予上訴人之
    衣物。又被上訴人出賣予上訴人之衣物確係仿冒品，亦據另
    案偵查案件偵查時鑑定屬實，被上訴人隱瞞出賣之衣物係仿
    冒衣物之重大交易事項，使上訴人陷於錯誤而簽發系爭本票
    ，被上訴人自得撤銷意思表示，拒絕給付系爭本票票款；又
    被上訴人出賣予上訴人之衣物係仿冒衣物，則屬違禁品，兩
    造間就該衣物之買賣契約自屬無效，被上訴人更無從本於系
    爭本票之原因關係對上訴人有所請求。
    被上訴人則聲明：駁回上訴。被上訴人之答辯意旨除與原審
    相同予以引用外，並補充：被上訴人出賣予上訴人之衣物並
    非上訴人在另案偵查案件所提出並經扣案之衣物，上訴人出
    賣之衣物並非仿冒衣物；又被上訴人在上訴人簽發系爭本票
    之同時，已應上訴人之要求，將估價單及貨品配送單原本交
    還上訴人，貨品配送單原本現在上訴人手中，被上訴人無從
    提出貨品配送單原本。
四、得心證之理由；
(一)按因被詐欺或被脅迫而為意思表示者，表意人得撤銷其意思
    表示；但詐欺係由第三人所為者，以相對人明知其事實或可
    得而知者為限，始得撤銷之。前條之撤銷，應於發見詐欺或
    脅迫終止後，一年內為之。民法第92條第1項及第93條前段
    分別定有明文。本件上訴人在原審主張被上訴人偕同黑道人
    士脅迫上訴人簽發連同系爭本票在內之本票共計25張，或在
    本院主張被上訴人隱瞞其出賣之衣物係仿冒衣物之重大交易
    事項，使上訴人陷於錯誤而簽發系爭本票，而行使撤銷權，
    惟依其主張，上訴人係於96年4月26日簽立系爭本票時已知
    悉受被上訴人脅迫、詐欺，其迄至99年5月5日、99年7月27
    日始分別以民事準備狀、民事上訴狀撤銷，顯逾前開規定之
    1 年除斥期間，上訴人自不得行使撤銷權，上訴人據此主張
    系爭本票之基礎原因事實即買賣契約已因撤銷而不存在，即
    無可採。
(二)次按票據行為，為不要因行為，票據上之權利義務，悉依票
    上所載文義定之，與其基礎之原因關係各自獨立，執票人不
    負證明關於給付原因之責任，如票據債務人主張執票人取得
    票據出於惡意或詐欺、脅迫時，則應由該債務人負舉證之責
    （最高法院97年台上字第2242號判決意旨參照）。本件上訴
    人主張遭被上訴人脅迫、詐欺而簽發系爭本票，依上開判決
    意旨，自應由上訴人就被上訴人取得系爭本票係出於脅迫、
    詐欺一節，負舉證之責。茲分就脅迫、詐欺部分敘述如下：
  1.上訴人固以「社會時事新聞亦有案例，並非在光天化日下公
    眾場合之中就不會有犯罪情形發生之絕對理由，實為被告即
    被上訴人迴避事實的說詞，就當時情況被告事先準備本票25
    張要原告即上訴人簽具其意圖就很明顯。」等語為由，並提
    出基隆市警察局第三分局七堵派出所受理刑事案件報案三聯
    單為證，欲證明其係受被上訴人脅迫而簽發系爭本票云云。
    然此為被上訴人所否認，且觀諸上訴人所提報案紀錄，其上
    所載受理時間為「99年3月16日」，案類為「詐欺」，發生
    時點為「96年4月26日16時基隆市○○區○○街福二路巷飲
    料店前」，不僅未清楚載明飲料店名稱，且於事隔近3年之
    久，在上訴人提起本件訴訟前一天始向警察局報案，倘確有
    該不法脅迫情事，衡諸常情，被害人應會立即循法律途徑處
    理，豈會在陸續支付部分本票款項(10萬元)後，經被上訴人
    以法律非訟程序請求上訴人給付系爭本票票款時，始向警察
    局報案之理，凡此均有悖常情。此外，上訴人就其受被上訴
    人脅迫而簽發系爭本票一節，既無法舉證以實其說，上訴人
    主張其係遭被上訴人夥同不明人士脅迫而簽發系爭本票，自
    屬無據。
  2.上訴人在另案偵查案件固據提出並經檢察官扣案之衣物，以
    證明被上訴人所出賣予上訴人之衣物乃仿冒之之衣物。惟此
    亦為被上訴人所否認，雖上開扣案之物經美商利惠國際有限
    公司（下稱利惠公司）台灣分公司商品部副理賴欣郁鑑定結
    果認「按基隆市警察局第三分局受理民眾莊志明報案於民國
    95 年5月間購得疑似仿冒Levi's衣服乙批，並於99年3月23
    日檢送疑似仿冒Levi's商標之上衣7件。...檢視上開商品後
    ，由以下各點可確認上開商品確屬仿品無誤：1.本公司未出
    產此等商品。2.商品掛卡、產地洗滌標與真品不同，對照真
    品即明顯可辨。」等語，有鑑定報告書1紙附於另案偵查案
    件可佐，然觀諸卷附之2紙估價單上之品名、數量、單價、
    金額及備註等欄均未記載上訴人向被上訴人所購入者乃「Le
    vis」商標之衣物，且估價單上之交易品名並無長袖衣物，
    而上訴人提出並經扣案之衣物竟有白長T恤123件、黑長T恤
    95件，2者間亦不相符，又該2紙估價單開立之日期為95年3
    月4日及95年5月10日，詎上訴人於買賣交易完成4年後之99
    年3月16日始提出扣案之衣物，並指稱係遭被上訴人詐騙而
    購入仿冒之衣物云云，實亦乖違一般市場交易之情理，檢察
    官乃據此以99年度偵字第8252號為不起訴處分，上訴人不服
    聲請再議，亦經臺灣高等法院檢察署以99年度上聲議字第59
    94號駁回再議而告確定，此已據本院依職權調借另案偵查案
    件全卷核閱屬實，復參諸卷附之由被上訴人所提出之貨品配
    發單影本，其上固有長袖衫之記載，然並無廠牌之記載，尚
    難單憑貨品配發單之籠統記載，遽認其上之記載與扣案之衣
    物係屬同一而為被上訴人出賣予上訴人。因此，依卷附之估
    價單及貨品配發單均無法證明上訴人向被上訴人所購入者，
    其中部分衣物即係另案偵查案件扣案之衣物，此外，上訴人
    就其受被上訴人詐欺而簽發系爭本票一節，既無法舉證以實
    其說，上訴人主張其係因被上訴人隱瞞其出賣之衣物係仿冒
    衣物之重大交易事項，致陷於錯誤而簽發系爭本票，亦屬無
    據。
  3.上訴人既未能證明其係因被上訴人之脅迫或詐欺而簽發本票
    ，自難據此為被上訴人係惡意取得票據之抗辯，而依票據法
    第13條之規定，拒絕給付系爭本票票款。
(三)再按當事人主張有利於己之事實者，就其事實有舉證之責任
    ，民事訴訟法第277條本文定有明文。上訴人於原審以兩造
    間就買賣契約意思表示未合致，或於本院以被上訴人販售違
    禁品(即仿冒衣物)予上訴人，乃違反公序良俗或禁止規定，
    而主張買賣契約不成立(或無效)，則上訴人自應就上開買賣
    契約不成立或無效之事實負舉證責任。上訴人固主張其所欲
    購買之衣物為能合法販售之商品，而被上訴人所出售者乃依
    法不得販售之仿冒衣物云云。然此已為被上訴人所否認，且
    上訴人未能舉證證明被上訴人所出賣之衣物乃仿冒衣物，已
    如前述，是上訴人以被上訴人係仿冒之衣物為由，而主張兩
    造間之買賣契約不成立或無效，亦無足採。
(四)末按票據法第14條所謂以惡意或重大過失取得票據者，不得
    享有票據上之權利，係指從無處分權人之手，原始取得票據
    所有權之情形而言（最高法院51年台上字第2587號判例意旨
    參照）。系爭本票係由上訴人簽發而交付予被上訴人，發票
    人對於自己簽發之票據，非無處分權，故上訴人援用票據法
    第14條主張被上訴人就系爭本票不得享有票據上權利，顯屬
    誤解。又上訴人無法證明被上訴人有何脅迫或詐欺或其它該
    當侵權行為之情事，則其援引民法第198條規定，主張得拒
    絕履行對於被上訴人之系爭本票票款債務，亦屬無據，均併
    此敘明。
(五)上訴人依民法第92條、第153條、第198條、票據法第13條、
    14條等規定，請求確認兩造間系爭本票債權不存在，為無理
    由，應予駁回。
六、綜上所述，系爭本票係上訴人所簽發，且上訴人無法舉證證
    明係遭脅迫、詐欺或其他侵權行為而簽發，亦未能證明上訴
    人簽發系爭本票之基礎原因關係即買賣關係不存在或無效，
    從而，上訴人起訴請求確認被上訴人對系爭本票債權不存在
    ，為無理由。原審判決據此駁回上訴人在原審之訴訟，於法
    自無不合。上訴意旨猶執陳詞指摘原判決不當，求予廢棄改
    判，為無理由，應予駁回。
七、據上論結，本件上訴為無理由，依民事訴訟法第436 條之1
    第3項、第449條第1項、第78條、第87條第1項，判決如主文
    。
中    華    民    國    99    年    12    月    31    日
                  民事庭審判長法  官  蔡聰明
                              法  官  林淑鳳
                              法  官  徐世禎
以上正本係照原本作成。
本件判決不得上訴。
中    華    民    國    99    年    12    月    31    日
                              書記官  陸清敏
附    表
┌───┬────┬──────┬──────┬────────┐
│編 號 │ 票 號  │  發 票 日  │  到 期 日  │  票 面 金 額   │
│      │        │            │            │   （新臺幣）   │
├───┼────┼──────┼──────┼────────┤
│  １  │027061  │96年4月26日 │97年3月30日 │  10,000元      │
├───┼────┼──────┼──────┼────────┤
│  ２  │027062  │96年4月26日 │97年4月30日 │  10,000元      │
├───┼────┼──────┼──────┼────────┤
│  ３  │027063  │96年4月26日 │97年5月30日 │  10,000元      │
├───┼────┼──────┼──────┼────────┤
│  ４  │027064  │96年4月26日 │97年6月30日 │  10,000元      │
├───┼────┼──────┼──────┼────────┤
│  ５  │027065  │96年4月26日 │97年7月30日 │  10,000元      │
├───┼────┼──────┼──────┼────────┤
│  ６  │027066  │96年4月26日 │97年8月30日 │  10,000元      │
├───┼────┼──────┼──────┼────────┤
│  ７  │027067  │96年4月26日 │97年9月30日 │  10,000元      │
├───┼────┼──────┼──────┼────────┤
│  ８  │027068  │96年4月26日 │97年10月30日│  10,000元      │
├───┼────┼──────┼──────┼────────┤
│  ９  │027069  │96年4月26日 │97年11月30日│  10,000元      │
├───┼────┼──────┼──────┼────────┤
│  １０  │027070  │96年4月26日 │97年12月30日│  10,000元      │
├───┼────┼──────┼──────┼────────┤
│    │027071  │96年4月26日 │98年1月30日 │  10,000元      │
├───┼────┼──────┼──────┼────────┤
│    │027072  │96年4月26日 │98年2月28日 │  10,000元      │
├───┼────┼──────┼──────┼────────┤
│    │027073  │96年4月26日 │98年3月30日 │  10,000元      │
├───┼────┼──────┼──────┼────────┤
│    │027074  │96年4月26日 │98年4月30日 │  10,000元      │
├───┼────┼──────┼──────┼────────┤
│    │027075  │96年4月26日 │98年5月30日 │  10,000元      │
└───┴────┴──────┴──────┴────────┘

司法院資訊處製作；財團法人民間司法改革基金會備份。
